【裁判字號】    88,訴,2706
【裁判日期】    890427
【裁判案由】    遷讓房屋
【裁判全文】
臺灣臺北地方法院民事判決  八十八年度訴字第二七○六號
    原      告  中國石油股份有限公司
    法定代理人  戊○○
    訴訟代理人  余西鈞  律師
    被      告  陳莫其                住台北市○○路○段二一八巷十九號
                庚○○                住台北市○○路○段二一八巷十九之一號
                己○○                住台北市○○路○段二一八巷二一號
                丙○○○              住台北市○○路○段二一八巷二一之一號
                甲○○                住台北市○○路○段二一八巷二一之二號
                丁○○                住台北市○○路○段二一八巷二三號
                乙  ○                住台北市○○路○段二二０號
                辛○○                住台北市○○路○段二二０號
                壬○○                住台北市○○路○段二二０號
    共      同
    訴訟代理人  林美倫  律師
    複代理人    林國財  律師
右當事人間遷讓房屋事件，本院判決如左：
    主      文
被告陳莫其應將坐落台北新中山區○○段○○段五七六地號內如附圖所示面積五十五
點七四平方公尺土地返還原告，並應自民國八十七年六月十五日起至返還土地之日止
，按年給付原告新台幣貳拾參萬柒仟貳佰貳拾伍元。
被告庚○○應將坐落台北市○○區○○段二小段五七六地號內如附圖所示面積五十五
點七四平方公尺土地返還原告，並應自民國八十七年六月十五日起至返還土地之日止
，按年給付原告新台幣貳拾萬柒仟貳佰貳拾伍元。
被告己○○應將坐落台北市○○區○○段二小段五七六地號內如附圖所示面積五十五
點七四平方公尺土地返還原告，並應自民國八十七年六月十五日起至返還土地之日止
，按年給付原告新台幣貳拾參萬柒仟貳佰貳拾伍元。
被告丙○○○應將坐落台北市○○區○○段二小段五七六地號內如附圖所示面積五十
五點七四平方公尺土地返還原告，並應自民國八十七年六月十五日起至返還土地之日
止，按年給付原告新台幣貳拾參萬柒仟貳佰貳拾伍元。
被告甲○○應將坐落台北市○○區○○段二小段五七六地號內如附圖所示面積五十五
點七四平方公尺土地返還原告，並應自民國八十七年六月十五日起至返還土地之日止
，按年給付原告新台幣貳拾參萬柒仟貳佰貳拾伍元。
被告乙○應將坐落台北市○○區○○段二小段五七六地號內如附圖所示面積七點八八
平方公尺土地返還原告，並應自民國八十七年六月十五日起至返還土地之日止，按年
給付原告新台幣參萬參仟伍佰參拾柒元。
被告丁○○應將門牌號碼台北市○○區○○路二段二一八巷二十三號房屋騰空遷讓返
還原告，並應自民國八十七年六月十五日起至返還房屋之日止，按年給付原告新台幣
伍萬零貳佰參拾參元。
被告辛○○、壬○○應共同將門牌號碼台北市○○區○○路二段二二０號房屋騰空遷
讓返還原告，並應自民國八十七年六月十五日起，均至返還房屋之日止，被告辛○○
按年給付原告新台幣捌萬伍仟壹佰壹拾捌元，被告壬○○按年給付新台幣肆萬伍仟捌
佰柒拾參元。
前三項交還房屋之履行期均為參個月。
原告其餘之訴駁回。
訴訟費用由被告陳莫其、庚○○、己○○、丙○○○、甲○○各負擔二十分之三、被
告乙○負擔二十分之二，被告丁○○、辛○○、壬○○各負擔二十分之一。
本判決第一項至第五項於原告分別以新台幣貳佰陸拾玖萬元供擔保後，第六項於原告
以新台幣參拾捌萬元供擔保後，第七項於原告以新台幣伍萬元供擔保後，第八項於原
告分別以新台幣肆萬元供擔保後，均得假執行，但被告陳莫其、庚○○、己○○、丙○○○、甲○○於假執行程序實施前，分別以新台幣捌佰零陸萬柒仟佰零陸元供擔保
後，本判決第一項至第五項得免假執行，被告乙○於假執行程序實施前，以新台幣貳
佰陸拾捌萬玖仟壹佰零壹元供擔保後，本判決第六項得免假執行，被告丁○○以新台
幣壹拾伍萬參仟參佰元供擔保後，本判決第七項得免假執行，被告辛○○、壬○○分
別以新台幣壹拾壹萬捌仟元供擔保後，本判決第八項得免假執行。
原告其餘假執行之聲請駁回。
    事      實
甲、原告方面：
  壹、聲明：
    一、先位聲明；
      （一）被告陳莫其應將門牌號碼台北市○○區○○路二段二一八巷十九號房屋
            騰空遷讓返還原告，並應自民國（下同）八十七年六月十五日起至返還
            房屋之日止，按年給付原告新台幣（下同）貳拾伍萬伍仟參佰伍拾肆元
            。
       （二）被告庚○○應將門牌號碼台北市○○區○○路二段二一八巷十九之一
             號房屋騰空遷讓返還原告，並應自八十七年六月十五日起至返還房屋
             之日止，按年給付原告貳拾伍萬伍仟參佰伍拾肆元。
       （三）被告己○○應將門牌號碼台北市○○區○○路二段二一八巷二十一號
             房屋騰空遷讓返還原告，並應自八十七年六月十五日起至返還房屋之
             日止，按年給付原告貳拾伍萬伍仟參佰伍拾肆元。
       （四）被告丙○○○應將門牌號碼台北市○○區○○路二段二一八巷二十一
             之一號房屋騰空遷讓返還原告，並應自八十七年六月十五日起至返還
             房屋之日止，按年給付貳拾伍萬伍仟參佰伍拾肆元。
       （五）被告甲○○應將門牌號碼台北市○○區○○路二段二一八巷二十一之
             二號房屋騰遷讓返還原告，並應自八十七年六月十五日起至返還房屋
             之日止，按年給付貳拾伍萬伍仟參佰伍拾肆元。
       （六）被告丁○○應將門牌號碼台北市○○區○○路二段二一八巷二十三號
             房屋騰空遷讓返還原告，並應自八十七年六月十五日起至返還房屋之
             日止，按年給付原告貳拾伍萬伍仟參佰伍拾肆元。
       （七）被告乙○、辛○○、壬○○應共同將門牌號碼台北市○○區○○路二
             段二二０號房屋騰空遷讓返還原告，並應自八十七年六月十五日起，
             均至返還房屋之日止，各按年給付原告捌萬伍仟壹佰壹拾捌元。
       （八）訴訟費用由被告按比例分擔。
       （九）願供擔保，請准宣告假執行。
    二、備位聲明：
      （一）被告陳莫其應將坐落台北新中山區○○段○○段五七六地號內如附圖所
            示面積五十五點七四平方公尺土地返還原告，並應自八十七年六月十五
            日起至返還土地之日止，按年給付原告貳拾參萬柒仟貳佰貳拾伍元。
      （二）被告庚○○應將坐落台北市○○區○○段二小段五七六地號內如附圖所
            示面積五十五點七四平方公尺土地返還原告，並應自八十七年六月十五
            日起至返還土地之日止，按年給付原告貳拾萬柒仟貳佰貳拾伍元。
      （三）被告己○○應將坐落台北市○○區○○段二小段五七六地號內如附圖所
            示面積五十五點七四平方公尺土地返還原告，並應自八十七年六月十五
            日起至返還土地之日止，按年給付原告貳拾參萬柒仟貳佰貳拾伍元。
      （四）被告丙○○○應將坐落台北市○○區○○段二小段五七六地號內如附圖
            所示面積五十五點七四平方公尺土地返還原告，並應自八十七年六月十
            五日起至返還土地之日止，按年給付原告貳拾參萬柒仟貳佰貳拾伍元。
      （五）被告甲○○應將坐落台北市○○區○○段二小段五七六地號內如附圖所
            示面積五十五點七四平方公尺土地返還原告，並應自八十七年六月十五
            日起至返還土地之日止，按年給付原告貳拾參萬柒仟貳佰貳拾伍元。
      （六）被告丁○○應將坐落台北市○○區○○段二小段五七六地號內如附圖所
            示面積十點五一平方公尺土地返還原告，並應自八十七年六月十五日起
            至返還土地之日止，按年給付原告肆萬肆仟柒佰參拾元。
      （七）被告乙○應將坐落台北市○○區○○段二小段五七六地號內如附圖所示
            面積七點八八平方公尺土地返還原告，並應自八十七年六月十五日起至
            返還土地之日止，按年給付原告參萬參仟伍佰參拾柒元。
      （八）被告辛○○應將坐落台北市○○區○○段二小段五七六地號內如附圖所
            示面積二十點一二平方公尺土地返還原告，並應自八十七年六月十五日
            起至返還土地之日止，按年給付原告捌萬伍仟陸佰貳拾玖元。
      （九）被告壬○○應將坐落台北市○○區○○段二小段五七六地號內如附圖所
            示面積九點七五平方公尺土地返還原告，並應自八十七年六月十五日起
            至返還土地之日止，按年給付原告肆萬壹仟肆佰玖拾伍元。
      （十）訴訟費用由被告按比例負擔。
      （十一）願供擔保請准宣告假執行。
  貳、陳述：
    一、先位聲明之事由：
      （一）緣坐落於台北市○○區○○段二小段五七六號土地（以下簡稱系爭土地
            ）及地上之房屋均屬原告所有，分別為被告陳莫其、庚○○之夫曾安煥
            （於八十二年十月二日死亡）、己○○之夫陳金華（於七十八年五月二
            十三日死亡）、丙○○○之夫陳秋茂（於八十一年七月二十五日死亡）
            、甲○○、丁○○六人在原告公司任職時配住之眷屬宿舍，及乙○、蔣
            志鴻、壬○○三人任職時配住之單身宿舍，渠等與原告成立之使用借貸
            關係，均已因退休（其中曾安換、陳金華、陳秋茂於退休後死亡）而消
            滅，惟迭經原告催索，被告迄未遷讓返還系爭宿舍，是故，被告於使用
            借貸關係消滅後，已無正當權源，仍拒不返還而繼續占用系爭房屋，自
            屬無權占有。
      （二）按借用人應於契約所定期限屆滿時，返還借用物，未定期限者，應於借
            貸之目的使用完畢時返還之，所有人對於無權占有或侵奪其所有物者，
            得請求返還之，民法第四百七十條第一項及同法第七百六十七條分別定
            有明文，準此，因任職關係獲准配住宿舍，屬使用借貸性質，即經退休
            ，依借貸之目的，當然應視為使用業已完畢，從而原告自得依據上開法
            律規定請求被告返還系爭宿舍，並本於不當得利之法律關係，請求被告
            分別給付按系爭土地每平方公尺申報地價四萬二千五百五十九元，被告
            陳莫  、庚○○、己○○、丙○○○、甲○○及丁○○各占用約六十平
            方公尺土地，被告乙○、辛○○及壬○○共同占用約六十平方公尺土地
            ，以年息百分之十計算相當於租金之不當得利（各如訴之聲明所示）。
    二、備位聲明之事由：
      （一）按以無權占有為原因，請求返還所有物之訴，被告對原告就其物有所權
            存在之事實無爭執，而僅以非無權占有為抗辯者，原告於被告無權占有
            之事實，無舉證責任，被告應就其取得占有，系有正當權源之事實證明
            之，如不能證明，則應認原告之請求為有理由，最高法院七十二年度台
            上字第一五五二號判決意旨參照。
      （二）查被告無權占有各如附圖所示原告所有之系爭土地，經原告函催迄未返
            還，從而，原告自得本於民法規定之所有物返還請求權及不當得利返還
            請求權，訴請被告返還占用之土地及自八十七年六月十五日起至返還土
            地之日止，按系爭土地每平方公尺申報地價肆萬貳仟伍佰伍拾玖元貳角
            以年息百分之十計算之相當於租金之不當得利。
    三、對被告抗辯之陳述：
      （一）按公務機關之宿舍使用人扣繳之宿舍使用費，乃行政院及台灣省政府所
            屬單一薪給機關於收回處理宿舍前，按員工職等所定扣收之金額，以之
            用於宿舍之全面維護及修理，自非使用宿舍之對價，故員工使用宿舍，
            縱扣繳宿舍用費，亦難認對之有租賃關係存在，最高法院八十六年度台
            上字第三三二五號判決意旨可稽。
      （二）查原告「備位聲明」係請求被告返還無權占有之系爭「土地」及給付相
            當於租金之不當得利，被告如主張其占有系爭「土地」係有正當權源或
            租賃關係，揆諸首揭判決意旨，自應由被告負舉證之責，如不能證明，
            即應認原告「備位聲明」為有理由。
      （三）次查原告係經濟部所屬國營事業之一，國營事業應撙節開支，其人員待
            遇及福利，由行政院規定標準，準此，被告因任職關係獲准配住之系爭
            「宿舍」屬使用借貸性質，原告縱於被告在職期間依行政院規定扣繳宿
            舍使用費，以之用於宿舍之全面維護及修理，自非使用宿舍之代價，揆
            揭前開判決意旨，亦難認對之有租賃關係存在，茲被告既經離職（或已
            死亡），依借貸之目的，當然應視為使用業已完畢，原告自得主張「先
            位聲明」請求交還系爭「宿舍」及給付相當於租金之不當得利。
  參、證據：提出系爭土地謄本乙份及房屋稅繳款書二紙、存證信函及掛號郵件回執
      各九份、系爭土地地價謄本乙份、最高法院八十六年台上字第三三二五號民事
      判決乙則、行政院台八十七年人政住字第三一五五七八號函乙份、行政院暨相
      關機關對非法占用之土地及宿舍採行改善與處置措施、監察院八八院台財字第
      八八二二００四七二號函及附件審核意見、行政院人事行政局八十八住福字第
      三０九三八七號函乙份（以上均為影本）為證，並聲請至現場履勘。
乙、被告方面：
  壹、聲明：
    一、原告之訴及假執行之聲請均駁回。
    二、訴訟費用由原告負擔。
    三、如受不利判決，願供擔保，請准免予假執行。
  貳、陳述：
    一、查就原告本件請求於起訴之初，分別以先位聲明請求被告遷讓房屋及不當得
        利，備位聲明請求被告返還土地及給付不當得利，嗣於第一次庭審時，經被
        告代理人主張原告就先位聲明應先舉證證明就系爭房屋所有權後，原告代理
        人當庭表示系爭建物為違章建築，未辦理第一次保存登記，故就本件爰以備
        位聲明為請求，甚且，原告於八十八年九月二十七日就本件現場履勘之結果
        ，陳報本件應受判決事項聲明僅就原來之備位聲明略陳：被告應返還一定面
        積之系爭土地予原告及按年給付一定價額，無關予遷讓房屋部分，綜此則應
        認原告已有就先位聲明為撤回之表示，合先敘明。
    二、退步言之，如認為原告之先位聲明未撤回，原告本件之請求之無理由，茲分
        就先位聲明及備位聲明詳述如下：
        （一）原告就系爭建物並未能舉證證明其為房屋所有人，而據台北市中山地
              政事務所八十九年三月七日北市中地一字第八九六０三八五００號函
              文內容，可知系爭土地所有權人並非原告，是其先位聲明中依所有物
              返還請求權請求被告將系爭建物騰空遷讓返還原告顯無理由，按所有
              物返還請求權除法律另有規定外，以所有人始得行使之，此觀民法第
              七百六十七條規定自明，又房屋稅繳納義務人，並非必為房屋所有人
              ，繳納房屋稅之收據，亦非即為房屋所有權之證明，換言之，房屋稅
              繳納義務人之記載，不足據以證明名義上納稅人即為房屋所有人，最
              高法院四十年台上第一二六號、七十年台上字第三七六０號著有判例
              可稽，查本件原告據以主張先位聲明之一請求權基礎為所有物返還請
              求權，依法原告自應就其係為該房屋建物之所有人負舉證之責，對此
              ，原告雖提出系爭房稅繳款書為據，惟依前揭說明，此繳款書充其量
              僅為繳納房屋稅之收據以及為房屋稅納稅義務人之證明，實不足據以
              證明其為該房屋之所有人，職是，原告主張伊為系爭房屋所有人請求
              被告應將該建物騰空遷讓返原告，尚乏依據。
        （二）兩就系爭房地係成立不定期租賃關係，原告依使用借貸關訴請被告遷
              讓房屋，自無理由，縱退步言，即認為就系爭房地兩造關係為使用借
              貸，原告對於被告陳莫其、庚○○、己○○、丙○○○、甲○○、張
              鎔之借用物返還請求權之亦已罹於時效，被告等自得依法拒絕返還。
              １按使用借貸者，謂當事人一方以物交付他方，而約定他方於無償使
                用後返還其物之契約，民法第四百六十四條定有明文，是依此規定
                ，使用借貸契約乃一無償契約，若為有償則非民法所稱之使用借貸
                ，查被告或其配偶任職原告公司期間，原告公司皆按月由月俸中，
                以「其他扣款」或「宿舍使用」之名義，扣收一定之金額作為居住
                系爭宿舍之「對價」或「費用」，乃兩造不爭執之事實，不論原告
                所「扣收之金額」事實上究為何，當初兩造間就系爭宿舍之使用，
                既非無償，核其性質自屬成立租賃契約，而非使用借貸，且由於該
                租賃契約，未訂有字據，期限亦逾一年，依民法第四百二十二條之
                規定，自應視為不定期租賃契約，準此，則因兩造間並未就系爭租
                賃契約有何合法終止之表示，該契約關係於兩造間自仍繼續存在，
                因之，原告本於使用借貸關係之借用物返還請求權請求被告遷讓系
                爭房屋，自無理由。
              ２對於被告前項主張，原告雖舉最高法院八十六年台上字第三三二五
                號判決之旨，主張原告按月扣收之費用，係屬「宿舍使用費」，以
                之用於宿舍維護及修理，非使用宿舍之對價，故本件尚難認有租賃
                關係存在，惟姑不論最高法院或行政院將行政機關（構）按月由員
                工月俸扣繳之金額，另立名目為「宿舍使用費」，而主張非屬使用
                宿舍對價之論據，於法理上，已與民法使用借貸契約係無償契約之
                本質相違，再者，該項使用費之扣收，亦應係限於行政院及台灣省
                政府所屬機關或事業，依「行政院所屬實施單一薪給機關（構）員
                工配住宿舍扣收使用費要點」（以下簡稱扣收使用費要點）及「台
                灣省政府七十二年八月十二日七二府人四字第七二九五號函」規定
                之標準，對所屬員工依職等高低所為之扣收，查該要點之核定實施
                日為七十二年七月二十六日，而本件被告陳莫  於六十四年間、被
                告庚○○之配偶曾安換於六十二年間、被告己○○之配偶陳金華於
                六十七年間、被告丙○○○之配偶陳秋義於六十二年間、被告吳興
                元於七十年間、乙○於五十五年間，即已從原告公司退休，此有卷
                附原告所提之年資結算表可稽，是原告於渠等退休前所按月扣收之
                金額，自非依行政院上開要點之規定所為，準此而論，則本件是否
                有上開規定之適用，而得強認被告所繳付之費用為「宿舍使用費」
                ，即有疑義，且其扣收之金額是否即上開要點所示之金額，亦令人
                質疑，惟原告對此卻未為任何舉證以實其說，綜上足見，無論係原
                告所舉之前開判決或宿舍使用費要點，對上開被告自應認無適用之
                餘地，原告此項主張，顯不足採。
              ３其次，若依原告由被告月俸按月扣收之金額觀之，益證被告所繳付
                者並非所謂「使用費」，蓋以被告甲○○為例，六十二年時，被告
                甲○○之月薪為三千八百四十四點五元，原告按月扣收之金額高達
                七百九十三元，佔月薪總額約五分之一？再據台北市中山地政事務
                所北市中地一字第八九六０三八五四００號函所述，系爭土地於六
                十二年九月公告地價為每平方公尺一八三０元，原告自被告庚○○
                之夫曾安換號丙○○○之夫陳秋茂所扣約兩個月之金額，即足以購
                買一平方公尺之土地，顯見原告自被告所扣款項，顯然並非所謂之
                「使用費」，而是不定期間租賃之租金，至其餘被告亦然，蓋誠如
                原告所提之年資計算表所示，被告陳莫其、曾安換、陳金華、陳秋
                義於六十年初退休時每月即遭原告按月扣收一千餘元，皆相當於該
                各員工月俸之五分之一的金額，準此扣收之數額而論，若謂此項費
                用僅為「使用費」，係專門以用次修善與維護，而非居住系爭房地
                之對價，顯與常情不符，而違公平正義。
              ４至對於被告辛○○、丁○○、壬○○三人，原告雖提出渠等退休當
                月薪給明細表，資為說明此三被告在職期間係扣收借住宿舍使用費
                ，而非租金，惟查，由其所提之明細表以觀，被告丁○○部分未見
                有任何宿舍費之扣收，然原告於前揭結算表中卻又自承於丁○○退
                休時，確有由其月俸扣款一三八０元，由此足徵上開原告所提之薪
                資明細表之正確性及可信性顯有可議，不足作為原告之證明，既然
                被告辛○○、壬○○、丁○○與其餘被告皆係原告之員工，而住居
                使用系爭宿舍，誠如前述，其餘被告就系爭宿舍既有與原告間成立
                不定期租賃關係，則同理可知，被告辛○○、壬○○、丁○○就系
                爭宿舍之住居使用自亦應認為係與原告成立不定期租賃關係。
        （三）再退步言，本件縱認原告所述被告等係因任職關係而獲配住系爭宿舍
              ，兩造間成立使用借貸關係，是以配住期間被告繳付者為「使用費」
              ，現被告既已退休，則兩造間之使用借貸關係即歸消滅，惟按「請求
              權，因十五年間不行使而消滅」、「消滅時效，自請求權可行使時起
              算」，民法第一百二十五條、第一百二十八條定有明文，又「所有人
              未經登記之不動產自被他人占有而得請求回復時起，已滿十五年尚未
              請求者，則不問占有人之取得時效已否完成，而因消滅時效之完成，
              即不得再回復之請求」，亦經司法院院字第一八三三號解釋在案，查
              本件被告陳莫其、庚○○之夫曾安換、己○○之夫陳金華、丙○○○
              之夫陳秋義、甲○○、乙○等，皆分別於五十七年至七十年間，即從
              原告公司退休，則原告所主張與被告等就系爭宿舍之使用借貸關係，
              應分別於五十五年至七十年間即消滅，原告自該時起即可行使借用物
              或權自皆已罹於十五年之消滅時效，是上開被告等依法本得拒絕返還
              系爭宿舍。
    三、就後位聲明之返還土地部分：
        （一）按土地與房屋雖為個別之不動產，各得單獨為交易之標的，惟因房屋
              性質本不能與土地使用權分離而存在，亦即使用房屋必須使用該屋之
              基地，故建物租賃權與該基地有不可分性，詳言之，就建物既有租賃
              關係存在，依建物之使用與基地不能分離之本質，亦應推認就建物座
              落之基地亦有租賃關係之存在，查本件如前所述，兩造就系爭建物既
              有不定期租賃關係之存在，依上揭實務之見解，則就建物所座落之基
              地，兩造間亦應認有租賃關係之存在或認為原告有默許租賃關係存續
              期間被告得繼續使用該基地之意思，準此，則被告占有使用系爭土地
              自非無權占有，原告本於所有物返還請求權訴請被告返還系爭土地，
              要無理由。
        （二）第按權利之行使，不得違反公共利益或以損害他人為主要目的，行使
              權利履行義務，應依誠實及信用方法，乃民法第一百四十八條所明定
              ，揆諸其旨，乃在強調權利社會化之思想，適當界限權利行使之範圍
              ，查本件就系爭宿舍房地之使用縱認並不存在所謂「不定期租賃關係
              」，而係使用借貸關，惟既然被告對於所佔用之系爭宿舍房地，誠如
              前述依本法本得行使抗辯拒絕返還予原告，而房屋本質上即是建築在
              土地之上，今若逕認原告仍得透過房屋座落之土地係經登記之不動產
              ，而本於所有權之作用，要求被告返還土地，以達其一併返還房屋之
              目的，無異係規避法律消滅時效之規定，損害被告依法所享有之權利
              ，並使民法消滅時效之規定形具文，實有權利濫用之嫌，況依原告所
              述事實，兩造就系爭宿舍之使用借賃關係，於被告退休即已清滅，則
              被告等皆已退休二、三十年之久，原告本得行使返還請求權，竟長期
              沈默，三十年來原告無異議讓被告居住之客觀事實足以引起被告等之
              正當信賴，以為於其終老死亡之前原告當不至收回宿舍，茲原告忽貫
              徹權利之行使，致令被告陷於窘境，實與誠信原則顯有未符，故應認
              其土地部分之所有物返還請求權亦應歸於消滅，不得再為行使。
        （三）就本件不當得利返還請求而論：
              １按意思表示生效時，表意人應受其意思表示之拘束，此觀諸民法第
                九十四條、第九十五條、第一百五十四條規定自明，查本件姑且微
                論兩造間因就系爭宿舍房、地有所謂不定期租賃關係存在，是原告
                以民法不當得利為請求權基礎訴請被告給付如訴之聲明所示金額，
                本無理由，縱認原告所主張使用借貸關係為是，且因該使用借貸關
                係消滅，而被告仍占有使用系爭宿舍受有不當得利，然而，就不當
                得利之數額言之，因原告於本件起訴前，於訴訟外曾對被告表示上
                揭不當得利之計算仍係按月以卷附年資結算表所示之金額計算請求
                ，職是，原告自應受其意思表示之拘束，斷無再援引土地法第一百
                零五條規定請求。
              ２第按土地法第一百零五條準用同法第九十七條規定，建築基地之租
                金，按申報價額年息百分之十為限，此仍係指基地租金之最高限額
                ，並非必須照申報價額年息百分之十計算，最高法院四十六年台上
                字第八五五號著有判例可稽，縱鈞院認被告應依法給付原告相當於
                租金之利益，亦應審酌系爭房屋業己老舊，且被告無工作能力等情
                ，酌將相當於租金之數額減至不超過系爭土地申報價額年息百分之
                二為當。
    四、按債之關係在發展過程中，除債務人負有給付義務外，尚有所謂之附隨義務
        ，其功能主要有二，一為輔助功能，以促使債權人之給付利益獲得最大的滿
        足，二為保護功能，以維護他方當事人人身或財產上利益，此一利益之發生
        ，誠以誠信原則為依據，查原告提供被告使用系爭房屋，其目的本在使服務
        於原告之員工等人，能安身立命而無後顧之憂，並使員工家屬得有遮風避雨
        之處所，進而盡忠職守，從而在被告與原告之間勞務契約上，原告對被告負
        有一保護之義務，然原告將系爭房屋配給於被告居住後，從未說明退休後必
        須返還房屋，而被告退休後，原告亦未盡告知、說明義務，以致被告產生信
        賴基礎，認為可以續住，因未在房價低靡時購屋，坐失良機，而姑且不論禮
        告年事已高，以目前房價之高，請求被告遷讓房屋，惟原告未善盡說明告知
        以及保護義務，已構成義務上之違反，從而原告之請求，實違誠信原則。
    五、末按被告厥已年逾七十，老邁無工作能力，若認原告之訴有理由，被告即便
        另覓房屋，依社會常情，一般出租人亦恐不願出租與被告住居，是系爭房舍
        如因本件訟爭而遭收回，請准予暫緩收回房屋抑或酌定較長之履行期間，以
        便被告得有充裕時間，解決將來住居之問題或另覓處所。
  參、證據：提出最高法院八十六年台上字第三三二五號裁判書全文乙份、行政院所
      屬實施單一薪給機關（構）員工配住宿舍扣收使用費要點影本乙份為證。
丙、本院依聲請勘驗系爭土地並囑託台北市中山地政事務所就系爭房屋占用系爭土地
    之位置、面積測繪複丈成果圖。
    理      由
壹、原告起訴主張被告陳莫其、庚○○之夫曾安換（於八十二年十月十四日死亡）、
    己○○之夫陳金華（於七十八年五月二十三日死亡）、丙○○○之夫陳秋茂（於
    八十一年七月二十五日死亡）、甲○○、乙○、丁○○、辛○○、壬○○前為原
    告中國石油股份有限公司之職員，因任職關係分別借住如訴之聲明之先位聲明所
    示之宿舍，嗣被告陳莫其於六十四年十月三十一日、案外人曾安換於六十二年九
    月三十日、案外人陳金華於六十七年五月三十一日、案外人陳秋茂於六十二年九
    月三十一日、被告甲○○於七十年十月三十一日、被告乙○於五十五年十一月三
    十日、被告丁○○於七十九年二月二十八日、被告辛○○於八十年五月三十一日
    、被告壬○○於八十四年一月三十一日退休離職，但被告陳莫其、庚○○、己○○、丙○○○、甲○○、乙○、辛○○、各繼續占住如前所述宿舍，是渠等因任
    職關係而獲借住上開宿舍，在法律上係屬使用借貸關係，因借用人之離職而認借
    貸目的已完畢，貸與人得請求返還，再者伊為係爭宿舍所有權人，渠等無權占用
    其房地，自亦得依民法第七百六十七條物上請求權之規定請求被告遷讓上開宿舍
    ，被告等無權占用伊所有如附圖所示系爭土地，自得依物上請求權請求遷讓土地
    ，故請求判決如訴之聲明所示，再查無正當權源占有他人房地，可獲得相當於租
    金之利益為社會通常觀念，被告在使用期限後仍占有系爭房屋，自應給付相當於
    租金之損害金，伊於八十七年六月十五日催告被告至遲應於八十七年十二月三十
    一日前遷讓，故被告應自八十七年六月十五日起至遷讓房屋之日止按年各給付如
    訴之聲明所示之相當於租金之損害金，為此依使用借貸、無權占有及不當得利之
    法律關提起本件訴訟等語。
貳、被告則以：伊等獲准配住系爭房屋，實因被告陳莫其、甲○○、乙○、丁○○、
    辛○○、壬○○及案外人曾安換（即被告庚○○之夫）、陳秋茂（即被告丙○○○之夫）、陳金華（即被告己○○之夫）為原告之職員而配住如訴之聲明所示之
    房舍，原告即按月扣收使用費，以迄被告退休止，因使用借貸物而支付之對價即
    為租金，其約定的名稱如何，原非所問，且未訂定期間，故伊等使用系爭房屋之
    法律關應屬不定期租賃，而非使用借貸，至於對價並非就指相等代價，乃係指其
    中一方已因此而取得報酬，則雙方給付行為客觀上是否相當並非所問，更何況原
    告所扣收之所謂「使用費」占被告所領取薪資約達五分之一，更足以證明該支付
    之對價即為租金，伊等既係基於租貸關係使用系爭房屋，於租貸關尚未終止，自
    非無權占有，退步言，被告陳莫其、庚○○、己○○、丙○○○、甲○○、乙○
    等人，若依原告主張雙方係基於職務關係獲配住系爭宿舍，兩造間成立使用借貸
    關係，是以配住期間被告繳付者為「使用費」，現渠等既已退休，則兩造間之使
    用借貸關係即歸消滅，惟按「請求權，因十五年間不行使而消滅」、「消滅時效
    ，自請求權可行使時起算」，民法第一百二十五條、第一百二十八條定有明文，
    又原告無非證明系爭房屋為所有權人，故所有人未經登記之不動產自被他人占有
    而得請求回復時起，已滿十五年尚未請求者，則不問占有人之取得時效已否完成
    ，而因消滅時效之完成，即不得再回復之請求，是本件被告陳莫其、庚○○之夫
    曾安換、己○○之夫陳金華、丙○○○之夫陳秋義、甲○○、乙○等，皆分別於
    五十七年至七十年間，即從原告公司退休，如前所述，則原告所主張與被告等就
    系爭宿舍之使用借貸關係，應分別於五十五年至七十年間即消滅，原告自該時起
    即可行使借用物或權自皆已罹於十五年之消滅時效，是上開被告等依法本得拒絕
    返還系爭宿舍等語，資為抗辯。
參、經查原告起訴主張系爭土地為原告所有，而被告陳莫其、甲○○、乙○、丁○○
    、辛○○、壬○○等人實因任職於原告公司之關係，而各獲配住如訴之聲明所示
    之房屋，另被告庚○○、己○○及丙○○○等人因其配偶係原告公司之職員而居
    住於如訴之聲明所示之房屋，嗣被告等人分別於前述日期退休離職後，仍繼續占
    有如訴之聲明所示之房屋，經原告於八十七年六月十五日催告被告應於八十七年
    十二月三十一日前遷讓，被告於收受該存證信函後，迄今仍繼續占用上開房屋之
    事實，業據存證信函及掛號郵件收件回執、台北市稅捐稽徵處房屋稅籍證明書、
    土地證記簿謄本及戶籍謄本等影本為證，並經本院勘驗現場及囑託台北市中山地
    政事務所人員測量屬實，製有勘驗筆錄及複丈成果圖在卷可稽，且為被告所不爭
    執，此部分事實，自堪信為真實，茲兩造有爭議者，為原告與被告雙方所成立是
    否為租賃關係或使用借貸關係？原告是否為系爭房屋之所有權人？若為使用借貸
    關係被告陳莫其、庚○○、己○○、丙○○○、甲○○、乙○得主張時效抗辯？
    分述如下：
    一、按公務機關之宿舍使用人扣繳之宿舍使用費，乃行政院及台灣省政府所屬單
        一薪給機關於收回處理宿舍前，為附合單一薪給制精神，按員工職等所定扣
        收之金額，以之用於宿舍之全面維護及修理，此有行政院所屬實施單一薪給
        機關（構）員工配住宿舍扣收使用費要點函影本可憑，宿舍使用費既係按使
        用之員工職等之高低定其金額，而非按宿舍面積之大小及價值衡量其使用之
        對稱之價值所定之金額，自非使用宿舍之對價，故員工使用宿舍，縱扣繳宿
        舍使用費，亦難認對之有租賃關係存在，此有最高法院八十六年度台上第三
        三二五號判決意旨可參。
    二、查被告均辯稱於其任職期間因配住系爭宿舍，被扣宿舍使用費，所扣費用為
        使用宿舍之代價，渠等就配住宿舍與原告間有租賃關係，其退休後亦應有不
        定期租賃關係云云，惟為原告所否認，且原告係經濟部所屬國營事業之一，
        國營事業應撙節開支，其人員待遇及福利，由行政院規定標準，而依據行政
        院七十二年七月二十日頒佈之台七十二院人政肆字第二０二七二號函令「行
        政院所屬實單一薪給制機關（構）員工配住宿舍扣收使用費要點，該要點第
        一條：「為符單一薪給制精神，各實施單一薪給制機關（構）自有之宿舍應
        積極規劃回收處理，在收回處理前，配住宿舍員工應依本要點之規定扣收宿
        舍使用費」，第七條：「扣使用費之宿舍，由宿舍員所有機關（構）負責其
        必要之維護與修理，在未出售以前折舊、稅捐、保險及必要之維護等費用，
        應不超過所使用費收入」，由此觀諸，原告扣收之宿舍使用費，目的係在支
        付宿舍本身之稅捐、保險及維修費用，與租賃關係中「租金」之使用對價，
        尚屬不同，自不得認兩造已成立租價關係，被告復不能舉其他證據證明兩造
        間確有租賃關係存在，是被告此項抗辯，殊難憑採。
    三、次按因任職關係獲准配住系爭房屋，固屬使用借貸之性質，然其既經離職，
        依借貸之目的，當然應視為使用目的業已完畢，貸與人自得依民法第四百七
        十條之規定請求返還系爭房屋，若借用人於在職中死亡，則實際上已無占用
        宿舍之情形，且其員工之職位又已喪失，此較之借用人已離職而不應續住宿
        舍之情形，更形明顯，依舉輕明重之法理，當無不許貸與人請求返還宿舍之
        理，於此情形，借用人及其眷屬或其繼承人之繼續占有使用宿舍，均屬無權
        占有，此有最高法院八十八年台上第四八二號判決意旨可參。
    四、惟查被告陳莫其於六十四年十月三十一日、案外人曾安換即被告庚○○之配
        偶於六十二年九月三十日、案外人陳金華即被告己○○之配偶於六十七年五
        月三十一日、案外人陳秋茂即被告丙○○○之配偶於六十二年九月三十一日
        、被告甲○○於七十年十月三十一日、被告乙○於五十五年十一月三十日、
        被告丁○○於七十九年二月二十八日、被告辛○○於八十年五月三十一日、
        被告壬○○於八十四年一月三十一日退休離職，此情為兩造所不爭執，揆諸
        前揭說明，依借貸之目的，當然應視為使用目的業已完畢，原告主張自得於
        被告等人各自退休之日起請求返還系爭宿舍乙節，堪以採信。
    五、然按「請求權，因十五年間不行使而消滅」、「消滅時效，自請求權可行使
        時起算」，民法第一百二十五條、第一百二十八條定有明文，又「所有人未
        經登記之不動產自被他人占有而得請求回復時起，已滿十五年尚未請求者，
        則不問占有人之取得時效已否完成，而因消滅時效之完成，即不得再回復之
        請求」，亦經司法院院字第一八三三號解釋在案，經查本件系爭宿舍原告並
        未辦理不動產登記乙節，為原告所不爭執，況且原告亦未能提供證據證明系
        爭宿舍為其所興建為原始起造人，雖原告提出房屋稅繳納證明書，但房屋稅
        繳納義務人，並非必為房屋所有人，繳納房屋稅之收據，亦非即為房屋所有
        權之證明，換言之，房屋稅繳納義務人之記載，不足據以證明名義上納稅人
        即為房屋所有人，是原告對於其係系爭宿舍所有權人乙節，尚未盡舉證之責
        ，自難採為真實，是本件被告陳莫其、庚○○之夫曾安換、己○○之夫陳金
        華、丙○○○之夫陳秋義、甲○○、乙○，皆分別於五十七年至七十年間，
        即從原告公司退休，已如前所述，則原告所主張與被告等就系爭宿舍之使用
        借貸關係，應分別於五十五年至七十年間即消滅，原告自該時起即可行使借
        用物返還請求權，但原告直至八十七年六月十五日始以存證信函行使該權利
        ，顯皆已罹於十五年之消滅時效，故原告主張依民法第四百七十條及同法第
        七百六十七條物上請求權之規定，請求判決如先位聲明部分，顯屬無據，自
        應予駁回該部分之聲明；但查原告係系爭土地之所有權人，業據其提出不動
        產登記謄本為證，而被告陳莫其、庚○○、己○○、丙○○○、甲○○、乙○固對於原告所主張對系爭宿舍返還請求權已罹時效抗辯為理由，已如上述
        ，惟此僅就系爭宿舍得主張時效抗辯權，因被告等人使用借貸之法律關係已
        完畢，如前所述，是被告等人對於系爭宿舍所坐落之系爭土地並無合法占用
        之權源，係屬無權占有，故原告主張之備位聲明，自屬有據，應予准許。
    六、第按使用借貸乃債權契約，非物權契約，貸與人對借用物縱無所有權，亦可
        本於貸與人地位請求借用人返還，亦即使用借貸之成立，與所有權之有無，
        並無牽連關係，經查被告丁○○、辛○○、壬○○分別於七十九年二月二十
        八日、八十年五月三十一日、八十四年一月三十一日既已退休離職，依借貸
        之目的，當然應視為使用目的業已完畢，原告自得於各自被告退休之日起請
        求返還借住之宿舍即如先位聲明所示，因被告丁○○、辛○○及壬○○使用
        借貸之目的已完畢後，被告已無任何合法權源，係屬無權占有，要堪信為實
        在，原告本於借用物返還請求權之法律關係請求被告丁○○、辛○○、壬○○遷讓如先位聲明所示房屋，即有理由，應予准許，惟按遷讓房屋非立時可
        就，斟酌台北市區尋找適當租屋情形，及被告等家庭狀況等實際情形，訂履
        行期間為三個月以資兼顧。至於原告所主張先位聲明有理由，其備位聲明即
        無庸審酌，併此敘明。
肆、按無權占有他人土地，可能獲得相當於租金之利益，而有不當得利之情形，為社
    會之通常觀念，最高法院六十一年台上字第一六九五號判例參照，被告在原告催
    告其返還所借用之宿舍後仍繼續無權占用，自係獲得相當於租金之利益，其應將
    因此所受利益而致原告受損害之不當得利返還原告，復按城市地方房屋之租金，
    不超過土地及其建築物申報總價額年息百分之十為限，土地法第九十七條第一項
    定有明文，經查：
    一、本件系爭建物位於台北市○○區○○段二小段五七六號土地，屬於城市地方
        ，自有土地法前開規定之適用，再按土地法第九十七條第一項規定所謂之土
        地價額，依同法施行法第二十五條之規定，係指法定地價而言，而土地法第
        一百四十八條規定之土地所有權人依土地法所申報之地價為法定地價，故土
        地法第九十七條所謂之土地申報地價額，即指該土地申報地價，又公有土地
        之公告地價為申報地價，免予申報，為平均地權條例施行細則第二十一條所
        有明定，經查，系爭建物相接，左側為台北市○○路○段，後方有懷生國小
        ，附近為四、五樓公寓之住宅，市況尚非熱鬧，又系爭房屋係在住宅使用並
        非用以營業等情，經本院至現場履勘查明，有勘驗筆錄可稽，本院審酌系爭
        房地附近之繁榮程度及系爭房屋利用之情形，認其租金應以土地及建物申報
        價額之年息百分之三計算為適當。
    二、原告所有之土地申報地價即八十八年七月之公告地價為每平方公十四萬四千
        七百三十一元，門牌號碼台北市○○路○段二二０號房屋現值為十一萬八千
        元、門牌號碼台北市○○路○段二一八巷一號房屋現值為十五萬三千三百元
        ，此有台北市地價謄本及房屋稅繳款書及土地登記簿謄本為證，
        （一）被告陳莫其所占用之土地面積如附圖所示面積五十五點七四平方公尺
              ，其申報地價為每平方公尺十四萬四千七百三十一元，五十五點七四
              平方公尺之地價為八百零六萬七千三百零六元（元以下四捨五入、以
              下同），房屋現值為十五萬三千三百元，房地總價合計八百二十二萬
              零六百零六元等情，本院認以年息百分之三為適當，則被告陳莫其自
              原告於八十七年六月十五日催告遷讓占用系爭房地，其應返還之不當
              得利即為每年二十四萬六千六百一十八元（0000000X3%=246618），
              而原告請求按年給付原告貳拾參萬柒仟貳佰貳拾伍元，尚屬合理，自
              屬有據，應予准許。
        （二）被告庚○○所占用之土地如附圖所示面積五十五點七四平方公尺，其
              申報地價為每平方公尺十四萬四千七百三十一元，五十五點七四平方
              公尺之地價為八百零六萬七千三百零六元（元以下四捨五入、以下同
              ），房屋現值為十五萬三千三百元，房地總價合計八百二十二萬零六
              百零六元等情，本院認以年息百分之三為適當，則被告自原告於八十
              七年六月十五日催告遷讓系爭房地，其應返還之不當得利即為每年二
              十四萬六千六百一十八元（0000000X3%=246618），而原告請求按年
              給付原告貳拾萬柒仟貳佰貳拾伍元，尚屬合理，自屬有據，應予准許
              。
        （三）被告己○○所占用之土地如附圖所示面積五十五點七四平方公尺土地
              ，其申報地價為每平方公尺十四萬四千七百三十一元，五十五點七四
              平方公尺之地價為八百零六萬七千三百零六元（元以下四捨五入、以
              下同），房屋現值為十五萬三千三百元，房地總價合計八百二十二萬
              零六百零六元等情，本院認以年息百分之三為適當，則被告自原告於
              八十七年六月十五日催告遷讓占用系爭房地，其應返還之不當得利即
              為每年二十四萬六千六百一十八元（0000000X3%=246618），而原告
              請求按年給付原告貳拾參萬柒仟貳佰貳拾伍元，尚屬合理，自屬有據
              ，應予准許。
        （四）被告丙○○○所占用之土地如附圖所示面積五十五點七四平方公尺土
              地，其申報地價為每平方公尺十四萬四千七百三十一元，五十五點七
              四平方公尺之地價為八百零六萬七千三百零六元（元以下四捨五入、
              以下同），房屋現值為十五萬三千三百元，房地總價合計八百二十二
              萬零六百零六元等情，本院認以年息百分之三為適當，則被告自原告
              於八十七年六月十五日催告遷讓占用系爭房地，其應返還之不當得利
              即為每年二十四萬六千六百一十八元（0000000X3%=246618），而原
              告請求按年給付原告貳拾參萬柒仟貳佰貳拾伍元，尚屬合理，自屬有
              據，應予准許。
        （五）被告甲○○所占用之土地如附圖所示面積五十五點七四平方公尺土地
              ，其申報地價為每平方公尺十四萬四千七百三十一元，五十五點七四
              平方公尺之地價為八百零六萬七千三百零六元（元以下四捨五入、以
              下同），房屋現值為十五萬三千三百元，房地總價合計八百二十二萬
              零六百零六元等情，本院認以年息百分之三為適當，則被告自原告於
              八十七年六月十五日催告遷讓占用系爭房地，其應返還之不當得利即
              為每年二十四萬六千六百一十八元（0000000X3%=246618），而原告
              請求按年給付原告貳拾參萬柒仟貳佰貳拾伍元，尚屬合理，自屬有據
              ，應予准許。
        （六）被告丁○○所占用之土地如附圖所示面積十點五一平方公尺土地，其
              申報地價為每平方公尺十四萬四千七百三十一元，十點五一平方公尺
              之地價為一百五十二萬一千一百二十三元（元以下四捨五入、以下同
              ），房屋現值為十五萬三千三百元，房地總價合計一百六十七萬四千
              四百二十三元等情，本院認以年息百分之三為適當，則被告自原告於
              八十七年六月十五日催告遷讓占用系爭房地，其應返還之不當得利即
              為每年五萬零二百三十三元（0000000X  3%=50233），自屬有據，逾
              此部分之請求，無理由，應予駁回。
        （七）被告乙○所占用之土地如附圖所示面積七點八八平方公尺土地，其申
              報地價為每平方公尺十四萬四千七百三十一元，七點八八平方公尺之
              地價為一百一十四萬零四百八十元（元以下四捨五入、以下同），房
              屋現值為十一萬八千元，房地總價合計一百二十五萬八千四百八十元
              等情，本院認以年息百分之三為適當，則被告自原告於八十七年六月
              十五日催告遷讓占用系爭房地，其應返還之不當利即為每年三萬七仟
              七百五十四元（0000000X3%=37754），而原告請求按年給付原告參萬
              參仟伍佰參拾柒元，尚屬合理，自屬有據，應予准許。
        （八）被告辛○○占用之土地如附圖所示面積二十點一二平方公尺土地，其
              申報地價為每平方公尺十四萬四千七百三十一元，二十點一二平方公
              尺之地價為二百九十一萬一千九百八十八元（元以下四捨五入、以下
              同），房屋現值為十一萬八千元，房地總價合計三百零二萬九千九百
              八十八元等情，本院認以年息百分之三為適當，則被告自原告於八十
              七年六月十五日催告遷讓占用系爭房地，其應返還之不當利即為每年
              九萬零九百元（0000000X3%=90900），而原告請求按年給付原告捌萬
              伍仟壹佰壹拾捌元，尚屬合理，自屬有據，應予准許。
        （九）被告壬○○占用之土地如附圖所示面積九點七五平方公尺土地，其申
              報地價為每平方公尺十四萬四千七百三十一元，九點七五平方公尺之
              地價為一百四十一萬一千一百二十七元（元以下四捨五入、以下同）
              ，房屋現值為十一萬八千元，房地總價合計一百五十二萬九千一百二
              十七元等情，本院認以年息百分之三為適當，則被告自原告於八十七
              年六月十五日催告於遷讓占用系爭房地，其應返還之不當利即為每年
              四萬五千八百七十三元（0000000X3%=458  73），自屬有據，逾此部
              分之請求，無理由，應予駁回。
    三、綜右所述，原告本於不當得利之法律關係，訴請被告按年各給付如訴之聲明
        所示之損害金，惟本院認為被告應返還不當得利之金額以如上所述為當，至
        逾此部分之金額，即屬無據。
伍、兩造均陳明願供擔保，請准、免為假執行之宣告，就原告勝訴部分，核無不合，
    爰分別酌定相當擔保金額准許之，至原告敗訴部分，其假執行之聲請已失所附麗
    ，應併予駁回。
陸、本件事證已臻明確，兩造其餘攻擊防禦方法，因與本件判決結果不生影響，毋庸
    一一論列，併此敘明。
柒、結論：原告之訴為一部有理由，一部無理由，依民事訴訟法第第七十九條但書、
    第八十五條第一項後段，第三百九十條第二項、第三百九十二條，判決如主文。
中      華      民      國     八十九    年      四      月  二十七     日
                                            民事第四庭法      官  陳博文
右為正本係照原本作成
如對本判決上訴，須於判決送達後廿日內向本院提出上訴狀
中      華      民       國     八十九   年      四      月   二十七    日
                                                       法院書記官  蘇彥宇


司法院資訊處製作；財團法人民間司法改革基金會備份。
